【裁判字號】    96,上更(一),373
【裁判日期】    970430
【裁判案由】    違反毒品危害防制條例
【裁判全文】
臺灣高等法院高雄分院刑事判決     96年度上更(一)字第373號
上  訴  人
即  被  告  乙○○
選任辯護人  陳惠美律師
上列上訴人因違反毒品危害防制條例案件，不服臺灣高雄地方法
院95年度訴字第399 號中華民國95年9 月29日第一審判決（起訴
案號：臺灣高雄地方法院檢察署94年度偵字第13983 號），提起
上訴，判決後，經最高法院發回更審，本院判決如下：
    主  文
原判決撤銷。
乙○○無罪。
    理  由
一、公訴意旨略以：被告乙○○基於販賣毒品之概括犯意，自民
    國93年8 月間，向真實姓名、年籍均不詳綽號「米粉」之人
    ，販入不詳數量之第一級毒品海洛因，並以電子磅秤、夾鏈
    袋分裝，旋在其位於高雄縣橋頭鄉○○村○○路文化巷34號
    住所等處，連續販賣不詳數量之第一級毒品海洛因予不詳姓
    名之綽號「耀」、「潘」、「富」、「車行」、「昆」、「
    牛」、「宗」、「漢」、「黑面」、「欲」、「宏」、「珠
    」、「路竹」、「清泉」、「大胖」、「阿良」等人；復於
    94 年2月初某2 日，有甲○○、丙○○均撥打乙○○所使用
    門號0000000000之行動電話，向乙○○購買新臺幣（下同）
    50 0元、1000元海洛因，均由甲○○、丙○○前往乙○○上
    址交易該第一級毒品海洛因。嗣警循線於94年2 月3 日上午
    12時40分許，在上址查獲，並扣得電子磅秤1 台、空夾鏈袋
    33 3個、帳冊7 本、行動電話（SIM 晶片卡門號0000000000
    ），嗣有甲○○、吳佳倚撥打該門號之手機，向持有該手機
    之警員蔣曜同，分別表示購買500 元、1000元之海洛因，始
    悉上情。因認被告涉有毒品危害防制條例第4 條第1 項販賣
    第一級毒品罪嫌云云。
二、關於證據能力之意見：
  (一)按被告以外之人於檢察事務官、司法警察官或司法警察調查
    中所為之陳述，與審判中不符時，其先前之陳述具有較可信
    之特別情況，且為證明犯罪事實存否所必要者，得為證據，
    刑事訴訟法第159 條之2 定有明文。是依本條規定，被告以
    外之人於檢察事務官、司法警察（官）調查時所為之陳述，
    屬傳聞證據，依同法第159 條第1 項規定，本無證據能力，
    必具備「可信性」及「必要性」二要件，始例外得適用上開
    第159 條之2 規定，認有證據能力，而得採為證據。此之「
    必要性」要件，必須該陳述之重要待證事實部分，與審判中
    之陳述有所不符，包括審判中改稱忘記、不知道等雖非完全
    相異，但實質內容已有不符者在內，且該審判外之陳述，必
    為證明犯罪之待證事實存在或不存在所不可或缺，二者兼備
    ，始足當之。故此所謂「為證明犯罪事實存否所必要者」，
    既必須達不可或缺之程度，自係指就具體個案案情及相關卷
    證判斷，為發現實質真實目的，認為除該項審判外之陳述外
    ，已無從再就同一供述者取得與其上開審判外陳述相同供述
    內容，倘以其他證據代替，亦無從達到同一目的之情形而言
    （最高法院95年度台上字第4414號判決意旨參照）。另「可
    信性」要件，乃指陳述係在特別可信為真實之情況下所為者
    而言，例如被告以外之人出於自然之發言，或違反自己利益
    之陳述等特別情形均屬之（最高法院95年度台上字第5740號
    判決意旨參照）。本案辯護人主張：甲○○、丙○○、林麗
    梅、吳佳琦4 人警詢筆錄，無證據能力云云。查該4 人於原
    審審理時，關於被告是否販賣毒品之陳述，均與其等於警詢
    時之陳述不盡相符，而該不符之部分，為證明被告之犯罪事
    實存否所必要，且其等於警詢時之陳述，均不曾陳述係非出
    於其自由意志，且亦無其他證據足證其等警詢時之陳述係出
    於非任意性，故認其等人於警詢時之陳述，應係出於自然之
    發言，其等於警詢時之陳述應「具有較可信之特別情況」，
    依上開說明，其等人於警詢時之陳述，均有證據能力。
  (二)再按被告以外之人於偵查中向檢察官所為陳述，除顯有不可
    信之情況者外，得為證據，刑事訴訟法第159 條之1 第2 項
    定有明文。偵查中對被告以外之人（包括證人、鑑定人、告
    訴人、被害人及共同被告等）所為之偵查筆錄，或被告以外
    之人向檢察官所提之書面陳述，性質上均屬傳聞證據。惟現
    階段刑事訴訟法規定檢察官代表國家偵查犯罪、實施公訴，
    依法其有訊問被告、證人及鑑定人之權，證人、鑑定人且須
    具結，而實務運作時，檢察官偵查中向被告以外之人所取得
    之陳述，原則上均能遵守法律規定，不致違法取供，其可信
    度極高。再者，該「被告以外之人」，如經法院於審理中傳
    喚到庭接受檢、辯雙方之交互詰問，賦予被告有與之對質、
    詰問其現在與先前陳述瑕疵之機會，自屬已充分保障被告之
    對質詰問權，職是，除反對該項供述得具有證據能力之一方
    ，已釋明「顯有不可信之情況」之理由，或該偵查中之陳述
    除另違反應具結而未具結之規定外，應具證據能力。辯護人
    主張林麗梅、甲○○2 人偵訊筆錄，無證據能力云云，查該
    2 人偵查中陳述時，業經具結，且又均於原審審理時到庭接
    受檢察官、被告及辯護人之對質、詰問，則其陳述已充分保
    障被告之對質、詰問權，復被告及辯護人均未曾提及檢察官
    於偵訊時有任何以不正方法取供等之顯不可信之情況，是依
    上開規定，該2人於上開偵訊時之陳述，具有證據能力。
  (三)另按被告以外之人於審判外之陳述，雖不符刑事訴訟法第15
    9 條之1 至第159 條之4 之規定，而經當事人於審判程序同
    意作為證據，法院審酌該言詞陳述或書面陳述作成時之情況
    ，認為適當者，亦得為證據。當事人、代理人或辯護人於法
    院調查時知有第159 條第1 項不得為證據之情形，而未於言
    詞辯論終結前聲明異議者，視為有前項之同意，同法第159
    條之5 第1 、2 項定有明文。立法意旨在於傳聞證據未經當
    事人之反對詰問予以核實，原則上先予排除，惟若當事人已
    放棄反對詰問權，於審判程序中表明同意該等傳聞證據可作
    為證據，基於尊重當事人對傳聞證據之處分權，及證據資料
    愈豐富，愈有助於真實發見之理念，且強化言詞辯論主義，
    使訴訟程序得以順暢進行，上開傳聞證據亦均具有證據能力
    。查本案據以認定犯罪事實存否之被告以外之人之其他言詞
    或書面陳述，被告、辯護人及檢察官於本院審理時，均同意
    作為證據，且於本院言詞辯論終結前，均未聲明異議，而本
    院審酌該言詞陳述及書面陳述作成之情況，未見有何不適當
    之情形，故依前開規定，均得為證據。
三、按犯罪事實應依證據認定之，無證據不得認定其犯罪事實。
    又不能證明被告犯罪者，應諭知無罪之判決，刑事訴訟法第
    154 條第2 項、第301 條第1 項分別定有明文。又認定犯罪
    事實所憑之證據，雖不以直接證據為限，間接證據亦包括在
    內；然而無論係直接或間接證據，其為訴訟上之證明，須於
    通常一般之人均不致有所懷疑，而得確信其為真實之程度者
    ，始得據為有罪之認定，倘其證明尚未達到此一程度，而有
    合理性之懷疑存在時，即難為有罪之認定（最高法院76年度
    台上字第4986號判例意旨參照）。又所謂證據，係指足以認
    定被告確有犯罪行為之積極證據而言，該項證據自須適合於
    被告犯罪事實之認定，始得採為斷罪資料。苟積極證據不足
    為不利於被告事實之認定時，即應為有利於被告之認定，更
    不必有何有利之證據（最高法院29年度上字第3105號、30年
    度上字第816 號判例意旨參照）。再按施用毒品者所稱向某
    人買受毒品之指證，因依毒品危害防制條例第17條規定，其
    供出毒品來源因而破獲者，得藉以要求寬典減輕其刑，為避
    免其有為圖邀輕典而為不實供述之可能，以擔保其所為不利
    於被告之供述，應不得以之作為該人受有罪判決之唯一證據
    ，仍須調查其他必要之證據，以察其是否與事實相符；亦即
    須有補強證據以擔保其指證之真實性，始得採為論罪之依據
    （最高法院96年度台上字第2332號判決意旨參照）；又所謂
    補強證據，指其他有關證明該施用毒品者關於毒品交易供述
    真實性之相關證據而言，必須與該「毒品交易」之供述，具
    有相當程度之關連性，足使一般人對該供述，並無合理懷疑
    存在，而得確信其為真實者，始當之（最高法院97年度台上
    字第383 號判決意旨參照）。
四、檢察官認被告有上開販賣第一級毒品之犯嫌，係以：(1)丙○○、甲○○警詢、偵訊之證述；(2)吳佳倚警詢之陳述；(3)林
    麗梅警詢、偵訊之證述；(4)扣案之帳冊、電子磅秤、夾鏈袋
    、0000000000號行動電話等，為其論據。訊據上訴人即被告
    乙○○（以下稱被告），則堅決否認有何販賣第一級毒品海
    洛因之犯行，辯稱：伊並未販賣毒品予他人，警察搜出之安
    非他命，是供伊個人施用，扣案的不是帳冊，係伊的記事本
    ，電子磅秤、空夾鏈袋、行動電話係伊個人所有，其中電子
    磅秤係買來量秤毒品，以免遭人偷斤減兩，另扣案之煙草及
    玻璃管等物，均非伊所有，並無販毒等語（見原審卷第81
    頁、第82頁）。經查：
  (一)關於被告被訴販賣第一級毒品予甲○○、丙○○2 人部分：
  1.甲○○於94年2 月4 日警詢時係稱：伊打0000000000號電話
    ，向綽號「大仔」之被告買海洛因時，為警查獲，伊要向他
    買500 元，連這次是第3 次向被告買海洛因，第1 次買1 小
    包500 元，第2 次買1 小包1 千元，都是伊到被告住處向他
    購買云云（見警卷第7-9 頁）；嗣於檢察官偵訊時證稱：丙○○幫伊拿過1 次毒品，第2 次要叫他拿時就被抓，……他
    打電話與「忠仔」聯繫，第1 次是被抓的前天，伊有聽到他
    打電話，問他有沒有東西，叫他幫他調，他朋友說沒有，詹
    說他有500 元，問朋友身上有多少錢，要不要一起買，或幫
    他找，第2 次是警察接的，我們不知道就出去，就被抓了。
    第2 次的電話是伊打的，伊問他那邊有沒有東西，……伊第
    1 次跟被告買500 元是前幾天，第2 次買1 千元也是那幾天
    ，都在被告家門口，2 次都是蒼明蒼帶伊去的，都打丙○○
    的手機與被告聯繫，第1 次是丙○○打的，第2 次是伊打的
    ，第1 次丙○○打電話就問他那邊有沒有東西，第2 次伊打
    電話說要拿500 元，就被警察抓了云云（見94年8 月18日警
    詢筆錄，偵查卷第21-23 頁）；後於原審審理時則證稱：伊
    透過丙○○認識被告，請丙○○幫伊跟被告拿毒品，不用付
    錢，但有時候伊拿比較多次會不好意思，就會拿錢給丙○○
    ，伊透過丙○○向被告拿過1 、2 次而已。伊曾去被告家，
    在他家門口，被告有拿毒品給伊，但伊沒有付錢；警詢時稱
    向被告買，伊是想說伊拿錢給他，一起合資向別人買云云（
    見原審95年6 月22日審判筆錄，原審卷第93-100頁）。則依
    甲○○上開先後之陳述，可知其關於向被告拿過幾次毒品、
    是否有償及如何與被告聯繫等情，均不相符，其於警詢、偵
    訊時陳述，則係指稱向被告購買毒品，但關於購買之次數、
    及如何購買之陳述等不利於被告之陳述，前後亦不一致。則
    甲○○上開陳述，是否可信，尚非無疑。
  2.而丙○○於警詢時陳述：94年2 月2 日是甲○○打00000000
    00號電話向綽號「大仔」之男子幫她購買毒品，伊以機車載
    她到被查獲地點而被查到。甲○○向「大仔」購買幾次毒品
    伊不清楚云云（見94年3 月4 日警詢筆錄，警卷第4-6 頁）
    ；再於原審審理時證稱：伊不知道「大仔」是不是被告，因
    為被抓時我們沒有見到「大仔」，伊沒有向「大仔」買過毒
    品，但伊曾經幫甲○○打電話給「大仔」說要調毒品，查獲
    那天是伊打電話，好像是警察接的，前天我們打的時候，則
    沒有人接電話，不知道前天甲○○是如何取得毒品的。曾向
    「大仔」拿過毒品，大概2 、3 次，約在被查獲前2 、3 天
    ，向他拿毒品，付500 元，我們都叫他幫我們拿，他說有，
    我們就過去拿，一手交錢一手交貨。約於93年或94年10月份
    ，與甲○○一起去被告家向他買毒品，前後買3 次，有1 次
    買1000元，其他2 次都是500 元云云（見原審95年6 月22日
    審判筆錄，原審卷第100-109 頁）。則關於丙○○於查獲前
    是否曾與甲○○共同前往向被告購買毒品一節，其於警詢及
    原審審理時之陳述，前後並不相符，且與甲○○上開不利於
    被告之陳述，亦不相符。又丙○○於原審審理時陳述關於94
    年2 月4 日前，與甲○○前往被告家購買毒品之時間、次數
    等事實亦與甲○○上開陳述不符，則丙○○上開於原審審理
    時之陳述，是否可信，亦非無疑。則參諸上開說明，尚不能
    以之作為認定甲○○上開不利於被告陳述確為真實之補強證
    據。
  3.再依丙○○警詢筆錄之記載，丙○○為警查獲時所使用之電
    話號碼為0000000000號，此有丙○○警詢筆錄附卷可稽（見
    警卷第4 頁）；另被告對於門號0000000000號行動電話都是
    其本人在使用之情，則供承不諱（見偵查卷第47頁），復有
    門號0000000000號行動電話2 月1 日至同年2 月4 日通聯紀
    錄1 份、中華郵政股份有限公司鳳山郵局94年12月2 日鳳營
    字第094010891 號函檢送被告乙○○開戶基本資料影本及交
    易易明細各1 份附卷可稽，暨先前曾扣得之門號0000000000
    號之行動電話1 支（含SIM 卡1 張，已發還）可證。而依甲○○於上開偵訊時陳述：被抓的前天（指95年2 月4 日前天
    即同年月2 日），伊聽到丙○○打電話與「忠仔」聯繫，問
    他有沒有東西……，警詢時稱向被告買過3 次毒品，第1 次
    買500 元是前幾天，第2 次買1 千元也是那幾天，都在被告
    家門口，2 次都是丙○○帶伊去的，都打電話聯繫，第1 次
    是丙○○打的，第2 次是伊打的，都用丙○○的手機，第1
    次丙○○問他那邊有沒有東西，第2 次伊打電話說要拿500
    元，就是被警抓到那次云云（見94年8 月18日偵訊筆錄，偵
    查卷第21-23 頁），而依據上開被告使用電話之通聯紀錄所
    示，丙○○使用之0000000000號行動電話，於94年2 月2 日
    13時21分42秒，確有與被告所使用之0000000000號行動電話
    通話1 次之紀錄，有該通聯紀錄附卷可憑（見偵查卷第77頁
    ），據此則與甲○○上開偵查中陳述：被抓的前天，伊聽到
    丙○○打電話聯繫等語相符，但此僅1 次之通聯紀錄，又與
    甲○○於警詢時所稱：向被告買過3 次，第1 次買500 元是
    前幾天，第2 次買1 千元也是那幾天等語之陳述不符，亦與
    丙○○於原審審理時所證：我們打的時候，沒有人接電話，
    不知道甲○○的毒品如何取得等語不符，故上開該通聯紀錄
    ，亦難據以認定甲○○上開不利於被告之陳述確與事實相符
    ，參諸上開說明，亦應不能以之作為認定甲○○上開不利於
    被告陳述確為真實之補強證據。
  4.綜上所述，甲○○雖於警詢、偵訊時，指稱被告曾販賣第一
    級毒品海洛因之事實，惟除甲○○前後陳述並不一致外，上
    開丙○○之陳述及通聯紀錄，亦均尚不足以作為認定甲○○
    上開不利於被告陳述確為真實之補強證據。
  (二)至證人吳佳倚於偵查及原審審理時結證稱：那天（指94年2
    月4 日）伊人不舒服，伊朋友阿文就說打電話給被告看他有
    沒有東西，阿文用伊的手機幫伊撥打，打通之後，他拿給伊
    叫伊自己問被告，因為伊不認識他，電話是警察接的伊也不
    知道，等伊要過去拿的時候，警察就把伊抓到派出所了，所
    以並無與被告通過電話，警察告訴伊被告已送到法院，要我
    當證人，當時「阿文」是說被告有在施用安非他命，他那邊
    應該有門路，並非表示被告在販賣毒品等語（見原審卷第11
    1 頁、第112 頁、偵查卷第70頁）。是據證人吳佳倚之證述
    足見被告並未與證人吳佳倚通話，而甲○○、丙○○2 人於
    94年2 月4 日為警查獲時，亦非與被告通話，則被告於94年
    2 月4 日時，自無可能販賣毒品予吳佳倚、甲○○、丙○○
    等人，是尚難以吳佳倚、甲○○或丙○○於94年2 月4 日有
    撥打被告之前開行動電話之情，即遽認被告有此部分販賣毒
    品之犯行。
  (三)另原審被告之辯護人雖聲請傳訊「阿良」到庭為證，並請證
    人林麗梅陳報「阿良」之年籍資料，以利原審傳訊（見原審
    卷第42頁），惟經證人林麗梅於原審到庭陳稱渠不知綽號「
    阿良」之真實姓名、年籍等語（見原審卷第43頁），是本院
    實無法由林麗梅之陳述得知「阿良」之真實姓名及年籍，辯
    護人亦未陳報相關資料以供本院調查及傳訊，故此應屬不能
    調查之證據，認無調查之必要，併此敘明。
  (四)另被告否認有販售毒品予上開綽號「耀」、「潘」等人，且
    迄至本院審理時，均無起訴書所載之綽號「耀」、「潘」、
    「富」、「車行」、「昆」、「牛」、「宗」、「漢」、「
    黑面」、「欲」、「宏」、「珠」、「路竹」、「清泉」、
    「大胖」、「阿良」等買受人出面指證向被告買受毒品，亦
    未查獲有任何被告販賣毒品予上開之人之證據，自不得僅憑
    先曾查扣並已銷燬之帳冊內載有「耀」、「潘」、「富」、
    「車行」、「昆」、「牛」、「宗」、「漢」、「黑面」、
    「欲」、「宏」、「珠」、「路竹」、「清泉」、「大胖」
    等字句，即認定被告有連續販賣第一級毒品予扣得帳冊所示
    之人之犯行。況且，該等扣案之帳冊、電子磅秤、夾鏈袋均
    經銷燬，有臺灣高雄地方法院檢察署檢察官扣押（沒收）物
    品處分命令1 紙附卷可證（見原審卷第66頁），本院自無法
    僅憑警方曾扣得該等物品乙節，即遽然執為被告不利之認定
    。
  (五)另證人林麗梅於原審審理時證稱：伊沒有親眼看到住在那邊
    的那個人拿那包白色粉末給「阿良」，也沒有看到「阿良」
    拿錢給那個人，但伊有看到「阿良」手上有拿一包是白色粉
    末，「阿良」沒有跟伊說他要去那邊與人交易毒品，伊於警
    詢時並非表示有「阿宗」的男子在販毒，只是說那個地方有
    很多人出入，所以伊自己判斷應該有在販毒，希望警察能自
    己去查查看等語，是由證人林麗梅於原審審理時之證述縱可
    認定「阿良」曾前至被告住處，以及手中持有1 包白色粉末
    ，惟亦無積極證據證明被告有販賣第一級毒品予綽號「阿良
    」之人。
  (六)至於被告雖曾於警詢時供稱：毒品是伊在岡山向綽號「米粉
    」的人所購買的等語（見94年2 月3 日警詢筆錄，警卷第1-
    3 頁），惟查獲被告時，係扣得甲基安非他命及大麻，被告
    上開陳述，僅係自承扣案之甲基安非他命係其所有之物，且
    該甲基安非他命係向「米粉」購得，而非自白曾向「米粉」
    購買海洛因，嗣於偵訊及原審訊問時，被告仍為相同內容之
    供述，且本案查獲時亦未扣得第一級毒品海洛因，亦有搜索
    扣押筆錄、扣押物品目錄表等在卷可稽（見警卷14-17 頁）
    ，則檢察官起訴認被告係於93年8 月間，基於販賣第一級毒
    品海洛因之犯意，向綽號「米粉」之人，販入不詳數量之第
    一級毒品海洛因之事實，亦屬無據。
五、綜上所述，檢察官起訴提出之證據，尚無從說服本院以形成
    被告有罪之心證，又上開無論係直接或間接證據，其為訴訟
    上之證明，亦未達於通常一般之人均不致有所懷疑，而得確
    信其為真實之程度。此外，復無其他積極證據足以佐證被告
    確有販賣第一級毒品予甲○○、丙○○及上開綽號「耀」、
    「潘」、「富」、「車行」、「昆」、「牛」、「宗」、「
    漢」、「黑面」、「欲」、「宏」、「珠」、「路竹」、「
    清泉」、「大胖」、「阿良」等人之犯行，是揆諸前開法條
    及判例意旨說明，被告犯罪尚屬不能證明，基於無罪推定之
    原則，自應為被告無罪判決之諭知。
六、原審未詳為推求，遽為被告論罪科刑之判決，尚有未恰。被
    告否認犯罪而提起上訴，為有理由，應由本院將原判決撤銷
    改判，並為被告無罪之諭知。
據上論結，應依刑事訴訟法第369條第1項前段、第364條、第301
第1項，判決如主文。
本案經檢察官李門騫到庭執行職務。
中    華    民    國    97    年    4     月    30    日
                  刑事第七庭    審判長法  官  莊飛宗
                                      法  官  孫啟強
                                      法  官  邱明弘
以上正本證明與原本無異。
如不服本判決應於收受本判決後10日內向本院提出上訴書狀，其
未敘述上訴理由者，並得於提起上訴後10日內向本院補提理由書
狀（均須按他造當事人之人數附繕本）「切勿逕送上級法院」。
中    華    民    國    97    年    4     月    30    日
                                      書記官  曾允志


司法院資訊處製作；財團法人民間司法改革基金會備份。
